臺灣彰化地方法院民事判決　99年度訴字第945號
原　　　告　張國源
訴訟代理人　白裕棋律師
訴訟代理人　劉雅榛律師
被　　　告　吳金坦
訴訟代理人　吳正堂
訴訟代理人　楊振芳律師
上列當事人間請求分割共有物事件，本院於民國100年3月22日言
詞辯論終結，判決如下：
    主  文
兩造共有坐落彰化縣大村鄉○○段222地號、地目田、面積9244.
38平方公尺土地其分割方法，如附圖一所示編號Ａ部分面積2551
.80平方公尺分歸原告取得，編號Ｂ部分面積6692.58平方公尺分
歸被告取得；同地段223地號土地、地目田、面積113.46平方公
尺土地其分割方法，如附圖一所示編號Ａ部分面積31.32平方公
尺分歸原告取得，編號Ｂ部分面積82.14平方公尺分歸被告取得
。
訴訟費用由原告負擔9419分之2600、由被告負擔9419分之6819。
    事實及理由
一、本件原告起訴時係請求分割坐落彰化縣大村鄉○○段222地
    號、地目田、面積9244.38平方公尺土地，嗣於起訴狀送達
    被告後99年12月2日本院審理中，以書狀追加追加亦為兩造
    所共有與上開土地相鄰之同地段223地號土地，併予分割，
    此為訴之追加，被告雖不同意，然因原告請求之基礎事實係
    屬同一，合於民事訴訟法第255條第1項第2款之規定，應予
    准許，合先敘明。
二、又按依土地徵收條例第二十三條第一項前段：「被徵收之土
    地或土地改良物自公告日起，除於公告前因繼承、強制執行
    或法院之判決而取得所有權或他項權利，並於公告期間內申
    請登記者外，不得分割、合併、移轉或設定負擔」；又民法
    第823條第1項但書所謂因物之使用目的不能分割，係指該共
    有物現在依其使用目的不能分割者而言。倘現在尚無不能分
    割之情形，則將來縱有可能依其使用目的不能分割情事，亦
    無礙於共有人之分割請求權。依都市計畫法第四十二條、第
    五十條、第五十一條之規定，道路預定地屬於公共設施用地
    。於一定期限內以徵收等方式取得之，逾期即視為撤銷，且
    於未取得前，所有權人仍得繼續為原來之使用或改為妨礙指
    定目的較輕之使用，並得申請為臨時建築使用。故經都市○
    ○○○○道路預定地而尚未闢為道路之共有土地，其共有人
    非不能訴請分割。（本院七十年度台上字第260號判決、最
    高法院75年度3月11日第5次民事庭會議決議參照）。查系爭
    彰化縣大村鄉○○段223地號土地雖經編定為彰化縣大村都
    市○○道路用地，惟係屬尚未徵收之都市計劃指定公共設施
    保留地，此有土地使用分區證明書附卷可按，故依上開民事
    庭決議內容所示，原告訴請裁判分割兩造共有之上開土地自
    於法有據，應予准許，併予敘明。
三、本件原告起訴主張：
  (一)坐落彰化縣大村鄉○○段222地號、地目田、面積9244.38平
    方公尺之土地，及同段223地號土地、地目田、面積113.46
    平方公尺之土地，為原告與被告所共有，應有部分比例分別
    為原告2600分之9419、被告6819分之9419。兩造共有上開系
    爭土地，無法私下達成協議分割，復未訂有不分割契約，又
    無不能分割情事，爰依法請求分割。
  (二)依現況圖即彰化員林地政事務所收件日期99年12月12日第20
    73號複丈成果圖所示編號Ａ1、Ａ、Ｂ部分目前大部分均為
    被告占有、使用，致原告無法依原應有部分使用，且依本院
    99年12月22日履勘現場結果，系爭222地號土地只有北側面
    臨松槐路，南側僅有田埂。是原告占有、使用之系爭222地
    號南側土地，並無對外聯絡道路，每每至農割時節均須拜託
    鄰地准允通行，平日施肥、噴灑農藥亦不方便，最終因使用
    不便，且需配合鄰地收割時點，始得利用系爭222地號共有
    土地，導致無法續續耕作，目前使用現況實不利系爭222地
    號土地經濟利用。
  (三)又鄰地同段220、221地號土地非屬原告所有，原告無法藉由
    鄰地通行至周圍道路，復因系爭222、223地號共有土地，僅
    有北面面鄰道路即松槐路得對外通行，且為免兩造滋生不必
    要之金錢補償爭議，至於，原告請求分割系爭222、223地號
    土地，是否與原告之父張吉福所有之同段221地號土地合併
    使用一節，實與本案無關。況且，單就上開同段221地號土
    地而言，係屬袋地而無法對外通行至道路，如採原告分割方
    案，亦有利上開鄰地之土地使用。故請求依附圖一即彰化縣
    員林地政事務所收件日期文號100年1月14日字第111號土地
    複丈成果圖乙案所示分割。
  (四)依彰化縣員林地政事務所99年12月23日員地二字第09900803
    6號函覆本院之大村鄉○○段第222、223地號土地複丈成果
    圖說明一欄所示「松槐路及水溝不在系爭土地內」。是以，
    參照臺灣高等法院暨所屬法院71年度法律座談會類此案件之
    研討結果，本案系爭223地號共有土地，並無被告所稱依使
    用目的不能分割情形。
  (五)依被告所主張附圖二所示分割方案，恐造成原告分得土地變
    成袋地而無法對外通行。且將因無法獲致鄰地所有人同意而
    得有效利用系爭分割土地，原告勢必另行訴訟始得解決通行
    問題。是以，被告所主張之分割方式，顯非最佳分割方案。
    反觀原告所主張分割方案，按照土地持分比例毗鄰松槐路製
    作分割線，並未侵害被告持分致使被告無法對外通行，且有
    利於系爭土地分割後，得各自對外通行。再者，依原告所提
    分割方案，兩造間尚無須就分得土地互為補償金給付，應屬
    較有利系爭分割土地利用之方案。
  (六)另被告主張原告應繼受系爭分割土地前共有人間關於土地使
    用約定一節，原告事先並不知情，亦與本件原告訴請分割共
    有物之訴訟無關。再者，原告並無被告所稱破壞道路之行為
    。綜上，依民法第823條第1項、第824條第2項規定請求裁判
    分割等情。並聲明：1.兩造共有坐落彰化縣大村鄉○○段
    222 地號、地目田、面積9244.38平方公尺土地其分割方法
    ，如附圖一即彰化縣員林地政事務所收件日期文號100年1月
    14日字第111號土地複丈成果圖乙案所示編號Ａ部分面積255
    1.80平方公尺分歸原告取得，編號Ｂ部分面積6692.58平方
    公尺分歸被告取得。2.兩造共有坐落彰化縣大村鄉○○段22
    3地號、地目田、面積113.46平方公尺土地其分割方法，如
    附圖一即彰化縣員林地政事務所收件日期文號100年1月14日
    字第111號土地複丈成果圖乙案所示編號Ｃ部分面積31.32平
    方公尺分歸原告取得，編號Ｄ部分面積82.14平方公尺分歸
    被告取得。3.訴訟費用由被告負擔。
四、被告則以：
  (一)本件系爭223地號土地，重測前之地號為彰化縣大村鄉○村
    段第577-2地號，原屬彰化縣大村鄉○村段第577地號土地之
    一部分，因78年1月27日大村都市計畫發布，經編定為道路
    用地，而於80年5月14日經地政機關逕為分割出來，而現為
    尚未徵收之都市計畫指定公共設施保留地，現上開土地雖尚
    未供作道路使用，但不得任意廢除，且將來仍須作道路使用
    ，自仍有因物之使用目的而不能分割之情事存在。原告執台
    灣台南地方法院71年度法律座談會之審查意見，而訴請一併
    分割系爭223地號土地，實不應准許之。
  (二)退步言之，縱認系爭223地號土地雖經編定為道路用地，惟
    現並未為充為道路使用，而仍得訴請分割時，請求依附圖二
    即彰化縣員林地政事務所收件日期文號100年2月24日字第33
    8號土地複丈成果圖所示方法分割，始為公允、合宜。
  (三)系爭222及223地號土地原為彰化縣大村鄉○村段577地號，3
    5年間其所有權吳景徽所單有，於41年1月7日由黃通文全部
    買受，於41年6月30日再由吳英彥、吳英明向黃通文各買受9
    419分之2909，再於44年8月8日由吳英彥向黃通文買受9419
    分之1000，按吳英彥、吳英明向黃通文買受上開土地，係特
    定部分土地之買賣，而非只是土地持分之買賣吳英彥、吳英
    明買得之部分係上開土地之北面部分，而南面部分未出賣之
    部分係由原土地所有權人黃通文繼續保有所有權，因礙於當
    時農地不得細分之法令限制故才未將吳英彥、吳英明買得之
    上開土地之北面部分與原所有權人黃通文未出賣之南面部分
    分割開來而成為地號不同之兩筆土地，而方登記為吳英彥、
    吳英明、黃通文三人共有，吳英彥、吳英明嗣於54年1月25
    日分別將上開北面土地之北半面出賣與被告（共9419分之58
    19），吳英彥再於64年9月25日將上開土地之北半面中之南
    半面亦出賣與被告（9419分之1000）而由被告耕作迄今，而
    黃通文未出賣與吳英彥、吳英明之上開土地南半面部分土地
    （9419分之2600），由黃通文繼續耕作，而於71年3月18日
    出賣與游木山，游木山於77年5月31日出售與邱定，邱定於7
    8年2月16日出賣與賴梁清山，賴梁清山於79年11月28日出賣
    與賴通期，賴通期則於81年1月25日出賣與賴全福，賴全福
    再於95年4月10日出賣與原告。再觀之54年1月7日吳英彥、
    吳英明與被告吳金坦所訂立之不動產買賣契約書第7條載明
    「出賣土地標示：大村鄉○村段伍佰柒拾柒地號一八則四九
    壹公畝參六公釐甲數九四一九糸、持分九四一九分之五八壹
    九賣渡，方位最北側（殘餘壹分方位最南端）」即明，再揆
    諸本件系爭土地之北半面係由被告耕作而南半面則由原告耕
    作之現況益明非虛。再查本件系爭土地之北面有松槐路，南
    面之如附圖即即彰化員林地政事務所收件日期99年12月12日
    第2073號複丈成果圖所示Ｂ部分，似乎未臨有道路，惟上開
    Ｂ部分土地原亦有對外通行之道路，原告之前手賴全福嘗於
    94年間就本件系爭222地號土地對被告提起分割共有物之訴
    訟，嗣經法官履勘現場，勘明附圖Ｂ部分有對外之通路，賴
    全福鑑於其所主張將系爭土地之北半面分割歸其取得之分割
    方法，恐為法院所不採，乃將該件訴訟撤回，上開事實，可
    參本院94年度訴字第665號卷宗即可明知，賴全福係於上開
    訴訟事件撤回後，方於95年4月10日將其使用之本件系爭土
    地出售與相鄰之同段221地號土地所有人之原告。原告再將
    編號Ｂ部分原對外通行之道路剷除，造成編號Ｂ部分土地外
    觀上沒有對外通行道路之結果，再提起本件分割共有物之訴
    訟，用以達成本件系爭土地應依其所主張之分割方法為分割
    之目的。揆諸上述，原告先低價取得棄耕土地分配予被告，
    後，卻強要被告分配予其臨路價高但坪數相同之土地，倘依
    原告之分割方案，被告目前栽種之葡萄樹亦須剷除而損失甚
    鉅，然原告卻未有任何土地差價及被告農作損失之補償措施
    ，再本諸惡意不受保護之法諺，原告所主張之分割方法實非
    可採。原告僅欲取得系爭土地之精華地段，而將其餘部分分
    割予被告，其主張之分割方法實獨厚原告，而不利於被告。
  (四)況依原告所主張附圖即彰化縣員林地政事務所收件日期文號
    100年1月14日字第111號土地複丈成果圖乙案分割本件系爭
    土地，其所分得之編號Ａ部分土地長達約216公尺，其寬度
    約只有11.7公尺，顯然過於狹長而不利耕作，雖編號Ａ部分
    其中有長156公尺與原告所有之同段221地號土地相鄰，似乎
    可合併使用以利耕作，惟同段221地號土地迄經原告以建廢
    棄土方夾雜大量之水泥塊、磚塊、石頭等雜物填高，非但無
    法再作耕地使用，且與上開編號Ａ部分土地之高低落差達一
    公尺多，顯然兩者無法合併再作為耕作使用。再者被告所主
    張附圖即彰化縣員林地政事務所收件日期文號100年2月24日
    字第338號土地複丈成果圖所示方法分割，地形方正，適宜
    耕作，距離其西面之大馬路只有40公尺，對外連繫並不成問
    題，此由相鄰之同段229、256、256-3地號土地目前使用上
    均未成問題。揆上，本件系爭土地之分割方法，實不宜採原
    告之分割方案，而應以被告所主張之分割方法為分割為最適
    宜，因最合乎分割後土地之經濟效益，且符合系爭土地之使
    用現狀。
  (五)倘原告認分配予原告部分原路寬太狹窄，被告願修改方案改
    為4公尺，足以方便車輛或農機進出，另原告取得系爭223地
    號土地，面積甚為狹小長18公尺、寬僅約1.7公尺，毫無使
    用及經濟效益可言，被告願以公告地價價購取得原告系爭22
    3地號土地之應有部分，或以同段222地號土地交換之等語置
    辯。並聲明：1.原告之訴駁回。2.訴訟費用由原告負擔。
五、查本件原告主張坐落彰化縣大村鄉○○段222地號、地目田
    、面積9244.38平方公尺之土地，及同段223地號土地、地目
    田、面積113.46平方公尺之土地，為原告與被告所共有，應
    有部分均為原告2600分之9419、被告6819分之9419等情，業
    據其提出土地登記謄本為證，且為被告所不爭執，自堪信為
    真實。兩造間既無不分割之約定，亦無因物之使用目的不能
    分割之情形，就分割方法又不能達成協議，從而，原告訴請
    裁判分割，揆諸民法第823條第1項前段規定，核無不合，應
    予准許。
六、另按裁判分割共有物，屬形成判決，法院定共有物之分割方
    法，固應斟酌當事人之聲明、共有物之性質、經濟效用及全
    體共有人之利益等，而本其自由裁量權為公平合理之分配，
    但並不受當事人聲明、主張或分管約定之拘束。故裁判分割
    共有物，如採原物分割者，法院僅須斟酌共有物之性質及其
    經濟效用，作公平合理之分配即可。各共有人在分割前之使
    用狀況，固應加以考量，至共有人與他共有人之前手間，因
    分管位置利用價值不同，致分管面積有所差異，乃渠等間之
    債權契約，自不能拘束法院就現共有人間依其應有部分所為
    分割判決；又分管契約，係共有人就共有物之使用、收益或
    管理方法所訂定之契約，而共有人請求分割共有物，應解為
    有終止分管契約之意思。是系爭土地之分管契約，已因被上
    訴人提起本件分割共有物訴訟，而當然終止。且分管契約與
    協議分割契約不同，前者以共有關係繼續存在為前提，後者
    以消滅共有關係為目的，故裁判上分割共有土地時，並非必
    須完全依分管契約以為分割，而應斟酌土地之經濟上價值，
    並求各共有人分得土地之價值相當，利於使用；又法院為分
    配時原則上以原物分配於各共有人，但各共有人均受原物之
    分配顯有困難者，始得將原物分配於部分共有人，民法第82
    4條第2項第1款定有明文；至共有人中如有不能按其應有部
    分受分配者，依民法第八百二十四條第三項規定，固得以金
    錢補償之。惟關於附著於共有土地上之地上物，其基地分配
    與他人取得時，法並無須就地上物所有人以金錢予以補償之
    規定。查系爭223地號土地全部及222地號土地北側約3分之2
    部分土地均由被告占有使用，種植葡萄及水稻，其餘為空地
    ，且系爭土地僅223地號北側面臨松槐路可對外通行，南側
    相鄰之222地號土地則為袋地，需經由223地號土地始與現有
    道路松槐路連絡等情，業經本院會同員林地政事務所人員至
    現場勘驗屬實，並製有勘驗筆錄及如附圖三所示即彰化縣員
    林地政事務所收件日期文號99年12月10日第2073號土地複丈
    成果圖附卷可憑。查被告辯稱：系爭爭大田段222地號土地
    重測前為彰化縣大村鄉○村段577地號，後分割出大村段
    577-2地號土地（即重測後系爭大田段223地號），被告之前
    手吳英彥、吳英明向原土地所有權人黃通文買受上開土地時
    ，係買受北側特定部分土地，南側部分黃通文繼續保有所有
    權，因礙於當時農地不得細分之法令限制始以共同持有之方
    式未辦理分割，嗣吳英彥、吳英明將買得之上開土地北側部
    分出賣與被告，並交付被告耕作迄今，黃通文占用之南側部
    分則輾轉出售而由原告取得應有部分，因此被告係以較高之
    價值買受系爭土地北側，原告卻要求分配北側部分土地，復
    未補償被告，顯屬不公云云，惟依上開說明被告之前手縱曾
    與原告之前前手等共有人間，就各自占有使用系爭土地特定
    部分予以約定，亦僅屬分管契約之性質，因分管位置利用價
    值不同，致被告向其前手買受應有部分之價格有所差異，乃
    渠等間之債權契約，自不能拘束法院就現共有人間依其應有
    部分所為分割判決，被告亦不得對原告請求未分配取得該部
    分土地地上物之補償，故被告以原共有人間之分管約定主張
    原告不得分配222地號土地北側部分之土地，及223地號土地
    應由其取得較應有部分比例可分配為多之面積並補償原告，
    顯無足採，法院僅須斟酌共有物之性質及其經濟效用，作公
    平合理之分配，予以分割系爭土地。
七、再按法院定分割方法時，必須考量兩造之利益、意願，由土
    地上建物現況、各共有人原使用位置、分割後各共有人分得
    土地之方整及利用價值，予以衡量。查系爭222地號土地北
    側寬度約18公尺左右，如以兩造應有部分比例計算，原告約
    為5公尺、被告約為13公尺，然依被告所提附圖二所示分割
    方案，原告北側僅留設1.5公尺寬可供原告出入，顯然不利
    於土地之利用，甚不公允，故仍應以原告所提如附圖一所示
    分割方案符合比例原則要屬可採；又法院為分配時原則上以
    原物分配於各共有人，但各共有人均受原物之分配顯有困難
    者，始得將原物分配於部分共有人，民法第824條第2項第1
    款定有明文。系爭222地號土地北側近松槐路部分面寬約達
    62公尺長，如以兩造應有部分比例計算，被告為44.89公尺
    、原告為17.11公尺，惟依被告所提如附圖二所示分割方法
    ，原告分配之編號Ａ部分面寬僅3公尺（被告為59公尺），
    顯然不利於耕作機具之進入，就依原告所提如附圖一所示方
    案編號Ａ部分寬度亦僅為10.4公尺（被告為51.8公尺），故
    被告所提之方案甚不公允；又系爭土地之東側同地段221地
    號土地雖為原告之子所有，惟221地號土地北側並未連接松
    槐路，其間尚隔有他人所有之220地號土地，況本件分割僅
    須考量系爭土地之情狀，毗鄰221地號土地並非本件分割標
    的，自不得強制原告須與鄰地合併使用做為分割方法之衡量
    ，被告以原告之子為鄰地所有權人，而主張原告不得分配系
    爭土地北側或僅得分配面寬約3、4公尺部分土地，實無可採
    ；另依附圖一或二所示之方案，223地號土地原告取得之編
    號Ｃ部分面寬約為18公尺、被告取得編號Ｄ部分面寬約為44
    公尺，編號Ｄ部份之面寬縱較222地號土地編號Ｂ部分之面
    寬為短，但寬度夠長不影響耕作機具之進入，故223地號土
    地部分依附圖一或附圖二所示之方式予以分割，亦無不當。
    綜上，本院審酌上情認依附圖一所示之分割方案，分割後各
    筆土地較為方整，有利日後土地利用，應足採用，乃爰判決
    如主文第一項所示。
八、結論：原告之訴為有理由，依民事訴訟法第78條、第80條之
    1、第85條第1項但書，判決如主文。
中    華    民    國   100    年    3     月    31    日
                  民事第一庭    法  官  黃倩玲
以上正本係照原本作成。
如對判決上訴，應於判決送達後20日內向本院提出上訴狀。如委
任律師提起上訴者，應一併繳納上訴審裁判費。
中    華    民    國   100    年    3     月    31    日
                                書記官  黃幼華